臺灣臺東地方法院民事裁定
111年度消債職聲免字第2號
聲  請  人  凌宏毅    現於法務部矯正署泰源技能訓練所
代  理  人  蔡敬文律師（法律扶助律師）
相  對  人  裕融企業股份有限公司

法定代理人  嚴陳莉蓮


上列當事人間因消費者債務清理條例依職權裁定免責事件，本院
裁定如下：
    主  文
聲請人凌宏毅應予免責。
    理  由
一、按法院為終止或終結清算程序之裁定確定後，除別有規定外
    ，應以裁定免除債務人之債務；法院裁定開始清算程序後，
    債務人有薪資、執行業務所得或其他固定收入，扣除自己及
    依法應受其扶養者所必要生活費用之數額後仍有餘額，而普
    通債權人之分配總額低於債務人聲請清算前2年間，可處分
    所得扣除自己及依法應受其扶養者所必要生活費用之數額者
    ，法院應為不免責之裁定。但債務人證明經普通債權人全體
    同意者，不在此限；債務人有下列各款情形之一者，法院應
    為不免責之裁定，但債務人證明經普通債權人全體同意者，
    不在此限：「一、於七年內曾依破產法或本條例規定受免責
    。二、故意隱匿、毀損應屬清算財團之財產，或為其他不利
    於債權人之處分，致債權人受有損害。三、捏造債務或承認
    不真實之債務。四、聲請清算前二年內，因消費奢侈商品或
    服務、賭博或其他投機行為，所負債務之總額逾聲請清算時
    無擔保及無優先權債務之半數，而生開始清算之原因。五、
    於清算聲請前一年內，已有清算之原因，而隱瞞其事實，使
    他人與之為交易致生損害。六、明知已有清算原因之事實，
    非基於本人之義務，而以特別利於債權人中之一人或數人為
    目的，提供擔保或消滅債務。七、隱匿、毀棄、偽造或變造
    帳簿或其他會計文件之全部或一部，致其財產之狀況不真確
    。八、故意於財產及收入狀況說明書為不實之記載，或有其
    他故意違反本條例所定義務之行為，致債權人受有損害，或
    重大延滯程序。」債務人有前條各款事由，情節輕微，法院
    審酌普通債權人全體受償情形及其他一切情狀，認為適當者
    ，得為免責之裁定，消費者債務清理條例（下稱消債條例）
    第132條、第133條、第134條及第135條分別定有明文。又消
    債條例之立法目的，在於使陷於經濟上困境之消費者，得分
    別情形依該條例所定重建型債務清理程序（更生）或清算型
    債務清理程序（清算）清理債務，藉以妥適調整其與債權人
    及其他利害關係人之權利義務關係，保障債權人之公平受償
    ，並謀求消費者經濟生活之更生機會，從而健全社會經濟發
    展；消費者依清算程序清理債務，於程序終止或終結後，為
    使其在經濟上得以復甦，以保障其生存權，除另有上述消債
    條例第133條、第134條所規定不予免責之情形外，就債務人
    未清償之債務原則上採免責主義（消債條例第1條、第132條
    立法目的參照）。
二、本件聲請人凌宏毅前於民國109年12月25日提出債權人清冊
    ，向本院聲請調解債務清償方案，經本院109年度司消債調
    字第110號受理，於110年1月28日調解不成立，聲請人於同
    日以言詞聲請清算，經本院以110年度消債清字第3號裁定准
    自110年5月7日開始清算程序；嗣債務人清算財團之財產即
    監所保管金、勞作金共新臺幣（下同）16,253元業由聲請人
    繳款到院，併同分配予相對人，故債務人清算財團之財產已
    全收變價完畢，本院司法事務官於110年11月30日裁定清算
    程序終結，該裁定並於110年12月17日確定等情，業經本院
    調取前開卷宗核閱無訛。則依首開規定，本院自應審酌聲請
    人是否有消債條例第133條、第134條所定應為不免責裁定之
    情形。而本院依消債條例第136條規定，通知相對人及聲請
    人於111年3月15日到庭陳述意見：
（一）聲請人及代理人到庭陳稱：聲請人目前在監服刑，刑期還
      有十幾年，會聲請免責是因為之前相對人扣押其在獄中之
      保管金，那些保管金是其準備供其十二指腸阻塞病症開刀
      之用，其因此須拜託家人借錢供其開刀，其一個月勞作金
      才500元至600元，已繳出16,253元保管金、勞作金，並無
      不免責原因，請求予以免責等語。
（二）相對人裕融企業股份有限公司未到庭，亦未具狀表示任何
      意見。
三、經查：　　　
（一）聲請人無消債條例第133條所定應不予免責之事由：
  １、聲請人於開始清算程序後之收支情形：聲請人主張其自105
      年6月28日起入監服刑迄今，尚有十餘年殘刑，平均每月
      僅有400元以下之勞作金收入，家人支援生活費每月約3,0
      00元，可處分所得每月約3,400元乙情，業據其提出聲請
      人自109年1月2日起至110年3月2日止之法務部矯正署泰源
      技能訓練所保管金分戶卡為證，經審酌其上記載之保管金
      收支情形，其於109年8月10日、9月8日、10月21日、11月
      4日、12月21日分別受領郵政匯票3,000元、3,000元、3,0
      00元、8,000元、3,000元，共計23,000元；至聲請人之勞
      作金自108年1月30日起至110年3月29日止，收入共計14,9
      18元，亦有法務部矯正署泰源技能訓練所110年4月22日泰
      訓所總字第11000064220號函暨勞作金分戶卡資料可證，
      核與聲請人前揭主張每月收入約3,400元等語大致相符，
      應可採信。本院審酌聲請人目前在監執行，依法務部矯正
      署107年6月4日法矯署勤字第10705003180號函示（見110
      年度消債清字第3號卷第33頁），受刑人每月在監基本生
      活必需金額為3,000元，爰以3,000元作為聲請人之每月必
      要支出費用。從而，債務人開始清算程序後之每月可處分
      所得為3,400元，扣除其每月必要生活費用3,000元後，僅
      餘400元。
　２、債務人於聲請清算程序前2年收支情形：聲請人於聲請清算
      程序前2年亦是在監服刑中，其收支情形與前述開始清算
      程序後之收支情形並無不同，亦即每月可處分所得扣除每
      月必要生活費用後為400元，則依此計算，其於聲請清算
      前2年可處分所得合計為9,600元(計算式：400元×24個月＝
      9,600元)，應堪認定。　
　３、綜上，債務人於清算程序開始後之可處分所得，扣除自己
      之必要生活費後，仍有餘額；惟債務人聲請清算前2年間
      之可處分所得扣除個人必要生活費用合計為9,600元，而
      相對人分配總額為16,253元業如前述，是相對人分配總額
      並未低於債務人聲請清算前2年間，可處分所得扣除自己
      及依法應受其扶養者所必要生活費用之數額，從而並無消
      債條例第133條所規定不免責事由存在，應堪認定。
（二）聲請人無消債條例第134條前段所定應不予免責之事由：
      相對人並未提出證據證明債務人有何構成消債條例第134
      條各款之事由，經本院職權調查結果，亦無合於消債條例
      第134 條其他各款之情事。
四、綜上所述，聲請人既經本院為終止清算程序之裁定確定，且
    不符合消債條例第133 條所定之情形，復查無同條例第134
    條各款所列之不免責事由，依同條例第132條之規定自應裁
    定聲請人免責，爰裁定如主文。
中　　華　　民　　國　　111 　年　　3 　　月　　28　　日
 　　                 民事第一庭　法　官  王麗芳
以上正本係照原本作成。
如不服本裁定應於送達後10日內向本院提出抗告狀，並繳納抗告
費新臺幣1,000元。 
中　　華　　民　　國　　111 　年　　3 　　月　　28　　日
                                  書記官  張耕華